---
title: "Datos Temporales"
author: "Sofia Chung"
date: "`r Sys.Date()`"
output:
  pdf_document:
    toc: true
  html_document:
    fig_caption: true
    highlight: tango
    theme: united
    code_folding: hide
    toc: true
    toc:depth: 5
    toc:float: true
    df_print: paged
editor_options:
  markdown:
    wrap: 72
---


## Obtención de información

Se obtuvo información del producto *Global Ocean Physics Reanalysis* de Copernicus (<https://data.marine.copernicus.eu/product/GLOBAL_MULTIYEAR_PHY_001_030/download?dataset=cmems_mod_glo_phy_my_0.083deg_P1D-m_202311>), con data en formato nc. de Temperatura Potencial Diaria a profundidad de 0.49m, y de periodo de un año correspondiente a 01/01/2021 a 31/12/2021, frente a las costas peruanas.

## Análisis temporal

Abrimos el paquete descargado y exploramos sus variables para confirmar la información:

```{r}
#install.packages("ndf4")
library(ncdf4)
ncf <- nc_open("C:/Users/Sofia.Chung/Downloads/Personal/OHWe25/Talleres_intermedios/Evaluación_scchv/cmems_mod_glo_phy_my_0.083deg_P1D-m_1760712233161.nc")

#names(ncf$var)
#ncf$var$thetao

time <- ncf$dim$time$vals
head(time)
```

Revisando el archivo nos percatamos que las fechas se encuentran en "segundos desde 1970/01/01" por lo que debemos convertirlo:

```{r}
time <- as.POSIXct(time, tz = "UTC", format = "%Y-%m-%d", 
                   origin = "1970-01-01 00:00:00")
head(time)
```

Verificamos que las fechas dadas se encuentran ahora en formato UTM para poder trabajarlas.

Con la función `read.cmems()` del paquete **satin**, importamos el archivo ara poder ver los datos diarios de temperatura potencial obtenidos:

```{r}
# install.packages("devtools")
library(devtools)
#devtools::install_github("hvillalo/satin")
library(satin)

thetao <- read.cmems("C:/Users/Sofia.Chung/Downloads/Personal/OHWe25/Talleres_intermedios/Evaluación_scchv/cmems_mod_glo_phy_my_0.083deg_P1D-m_1760712233161.nc")
class(thetao)
```

Después de confirmar que es un archivo satin, podemos explorar su contenido:

```{r}
thetao
```

Verificamos que los valores corresponden a la temperatura potencia diaria en °C con 187 días de información pero que el periodo de fecha va desde 01/01/2021 al 30/06/2021, con un solo dato de profundidad de 0.49m y una resolucicón espacial de 9.2km.

Para ver los slots usamos "\@":

```{r}
head(thetao@period$tmStart); tail(thetao@period$tmStart)
```

Podemos verificar los valores en una escala de la zona geográfica de nuestros datos:

```{r}
plot(thetao)
```

Podemos tomar un pixel a los 12° de lat S y 77° de lon W (cerca a Lima, Perú)

```{r}
pt <- data.frame(x = -77, y = -12.5)
sst <- extractPts(thetao, points = pt)
dim(sst)

sst[ , 1:10]
```

En `sst` están los valores de temperatura potencial para el punto frente a Lima que hemos seleccionado. Podemos usar también la siguiente función para "re-arreglar" los datos extraídos:

```{r}
sst[ , 1:10]

# función para darle formato a datos extraídos con extractPts()
formatXTP <- function(pts, plot.error = FALSE){
  error <- pts$d
  if (plot.error == TRUE){
    x11(); hist(error)
  }
  npts <- nrow(pts)
  ncols <- ncol(pts)
  att <- attributes(pts)
  ans <- data.frame(fecha = att$attribs$period$tmStart, t(pts[, 7:ncols]))
  rownames(ans) <- NULL
  names(ans)[2:(npts+1)] <- paste("loc", 1:npts, sep = ".")
  ans
}

tsm <- formatXTP(sst)
tsm <- tsm[1:181, ]
head(tsm)
```

Con todo eso seteado, podemos graficar la serie de tiempo de nuestros datos usando la función `plot()`:

```{r}
plot(tsm, type = "o", pch = 16, col = rgb(1, 0, 0, 0.2))
```

Y podemos suavizalo con la función `cma()` del paquete **smooth**. Como tenemos data de medio año aproximadamente, usaremos el orden de 5 para ser lo más precisos posibles:

```{r}
#install.packages("smooth")
library(smooth)
sm <- cma(tsm$loc.1, order = 5)
tsm$sm <- sm$fitted

plot(tsm$fecha, tsm$loc.1, type = "b", pch = 16, col = rgb(1, 0, 0, 0.2),
     xlab = "2021", ylab = "temperatura potencial del mar (°C)")
lines(tsm$fecha, tsm$sm, lwd = 2.5)
```
