---
title: "Datos espaciales de métricas climáticas a nivel global y en el Mar Mediterráneo Occidental para la OHW Intercoonecta - Octubre 2025"
author: "Marina Sanz-Martín"
date: "`r Sys.Date()`"
output: 
  html_document:
    fig_caption: yes
    highlight: tango
    theme: united
    code_folding: hide
    toc: yes
    toc:depth: 5
    toc:float: yes
    df_print: paged
editor_options: 
  markdown: 
    wrap: 72
---

# Ejemplo de datos espaciales en R

Sofía Chung

## Obtención de información

Se obtuvo información del producto *Global Ocean Physics Reanalysis* de
Copernicus
(<https://data.marine.copernicus.eu/product/GLOBAL_MULTIYEAR_PHY_001_030/download?dataset=cmems_mod_glo_phy_my_0.083deg_P1D-m_202311>),
con data en formato nc. de Temperatura Potencial Diaria a profundidad de
0.49m, y de periodo de un año correspondiente a 01/01/2021 a 31/12/2021,
frente a las costas peruanas.

## Análisis espacial

En primer lugar, necesitaremos los paquetes para trabajar SIG en R
raster: importar, exportar y analizar datos ráster sp: analizar datos
espaciales (vectoriales)

```{r instalar paquetes, message=FALSE, include=FALSE}
knitr::opts_chunk$set(echo = TRUE, 
                      warning=FALSE,
                      fig.align = "center") # para cargar todas las librerías necesarias dando solo a play del chunk
library(raster)
library(sp)
library(VoCC) # no está en CRAN, 
# install.packages("devtools")
# devtools::install_github("JorGarMol/VoCC", dependencies = TRUE, build_vignettes = TRUE)
#library(rgeos) # recientemente ha dejado de estar en CRAN 
library(scales)
library(data.table)
library(mapplots)
library(ggplot2)
library(repmis)
library(gridExtra)
library(rasterVis)
library(lattice)
```

Usaremos nuestro conjunto de datos descargados de temperatura potencial
a 0.49m de profundidad en nuestro repositorio, frente a las costas de
Perú.

```{r abrir datos nc, include=FALSE}

sst  <- "C:/Users/Sofia.Chung/Downloads/Personal/OHWe25/Talleres_intermedios/Evaluación_scchv/cmems_mod_glo_phy_my_0.083deg_P1D-m_1760712233161.nc" #This is data from 2021
sst

# names(sst_dias)
# dim(sst_dias)
# plot(sst_dias) # cada layer es un mes
# plot(sst_dias[[1]])
```

Pasamos nuestro archivo nc a RasterBrick para poder trabajar con él y
verificamos la información:

```{r}
library(ncdf4)
sst_sst <- brick(sst)
sst_sst
```

Vemos que la información obtenida corresponde a una clase de
RasterBrick. Además, sabemos que la información anteriormente trabajada
corresponde a datos diarios desde 01/01/2021 a 30/06/2021, por lo que 1
año \* 6 meses \* 30-31 días = 181 n layer aproximadamente ya que cada
layer representa un solo día.

```{r}
names(sst_sst) #para ver los layers
dim(sst_sst) #ver las dimensiones
plot(sst_sst) # cada layer es un día
plot(sst_dias[[1]]) #vemos el layer del primer día (01-01-2001)
```

Ahora, con la información, podemos hacer un cálculo de promedios en
función de la frecuencia temporal de nuestros datos, en este caso de
diario a mensual:

```{r sumSeries}

mt_sst <- sumSeries(sst_sst, 
                    p = "2021-01/2021-06", # año-mes inicial, año-mes final de mi serie de datos
                    yr0 = "2021-01-01", # día inicial desde la que quiero que comience los cálculos
                    l = nlayers(sst_sst), # layers de mi fichero
                    fun = function(x) colMeans(x, na.rm = TRUE), 
                    freqin = "days", freqout = "months") # los datos entran mensuales y salen en promedio anual

plot(mt_sst) # un plot para cada mes
slotNames(mt_sst)
nlayers(mt_sst)
dim(mt_sst) #6 meses de datos

mt_sst #resolution 1,1 1ºx1º, 1º= 111 km

```

Con nuestros layers, ahora podemos hacer cálculo de la tendencia
temporal de todos los meses en promedio:

```{r tendencia temporal}

mean_all <- mean(mt_sst)
plot(mean_all, main ="Promedio de Temp. Potencial (ºC) 01-2021 a 06-2021") 

# otra manera de dibujarlo
plot(temp_trend[[1]], main = "Tendencia temporal de SST (ºC/año)")
plot(temp_trend[[2]], main = "SE Error Estándard")
plot(temp_trend[[3]], main = "p-value")

# Ya solo llegar hasta aquí y obtener la métrica de la tendencia temporal de SST puede sernos muy útil para muchos análisis. 
# esto mismo podríamos calcularlo solo para los meses de primavera, por ejemplo
# Los siguientes pasos son ligéramente más complejos

```

Para calcular la tendencia climática local, y obtener la pendiente,
error estándar y significancia, podemos usar `tempTrend`

```{r}
temp_trend <- tempTrend(mt_sst, th = 3) # 3 nlayers slp, se y significance; 101.640 celdas
temp_trend

plot(temp_trend, main = c("Tendencia temporal de Temp. Potencial (ºC/mes)", "SE", "p-valor"))

#o podemos plotearlo de manera independiente:

#plot(temp_trend[[1]], main = "Tendencia temporal de Temp. Potencial (ºC/mes)")
#plot(temp_trend[[2]], main = "SE Error Estándard")
#plot(temp_trend[[3]], main = "p-value")
```
